臺灣高等法院刑事判決　　　　　　　　　　　　　九十一年度上訴字第一四三五號
　　上　訴　人
　　即　被　告　丙○○
　　輔　佐　人　乙○○
　　指定辯護人　本院甲○辯護人
右上訴人因違反貪污治罪條例案件，不服臺灣士林地方法院九十一年度訴字第四八號
，中華民國九十一年四月十日第一審判決（起訴案號：臺灣士林地方法院檢察署九十
年度偵字第一０五一０號）提起上訴，本院判決如左：
    主  文
原判決撤銷。
丙○○依據法令從事公務之人員，侵占公有財物，處有期徒刑貳年。褫奪公權貳年。
    事  實
一、丙○○以肢體輕度殘障之身分，自民國八十七年九月一日起，任職址設台北市○
    ○區○○街一四九巷二號交通部郵政儲金匯業局台灣北區郵政管理局士林後港郵
    局全日制不定期契約約僱人員，負責於郵局窗口擔任收寄郵件兼售各類集郵票品
    、集郵業務、高速公路回數票等工作，為依據法令從事公務之人員。其於八十九
    年五月初某日，因日後擬尋找能賺取更多薪資之職業，而花錢購買服飾、領帶，
    並請郵局同事吃飯、唱歌，因而積欠債務，並缺錢繳納先前刷卡消費之帳單及積
    欠友人之債務共約新台幣（下同）十萬元，竟在台北市○○區○○街一四九巷二
    號後港郵局附近之公園，向不詳姓名之地下錢莊業者洪先生借款二十萬元，用來
    還債及消費。惟因地下錢莊利息負擔沈重，洪先生又於九十年五月三十日來電逼
    債，而需款孔急，竟意圖為自己不法之所有，於九十年五月三十一日向後港郵局
    儲匯管理員蔡正利（後港郵局局長王鎮城於九十年五月三十日、同年月三十一日
    休假，由蔡正利代理）佯稱其以前任職之公司需要購買大筆金額郵票，請領得五
    十萬二千六百元面值之郵票，連同其於同年五月三十日向代理局務之蔡正利請領
    之十四萬三千元面值之郵票，以及八十九年八月十二日因坐窗口所領得之郵務窗
    口預付週轉金十二萬元中之十一萬二千零六十二元五角、九十年五月七日、同年
    五月二十三日、同年月二十四日、同年月二十四日、同年月二十四日、同年月二
    十九日已售出集郵票品、早期生活用具封卡、郵票、專冊、貼票封、馬偕百年紀
    念封卡取得之票款七十一元、二千四百二十元、五萬二千元、七百五十元、三百
    五十元、六十二元，九十年五月三十一日使用營業用郵資機印郵資予顧客而取得
    顧客交付之款項二千九百四十四元五角，合計八十一萬六千二百六十元之公有財
    物，於同年五月三十一日在後港郵局將上開公有財物全部侵占入己，擬用以清償
    前開積欠地下錢莊之欠款。並於同年六月一日上午六時許，在台北市北投捷運站
    附近空地，將上開公款全數交付洪先生抵償債務，之後就未返回郵局上班，亦未
    將前述請領之郵票應繳款項繳交郵局儲匯窗口人員或局長。直至同日十六時許經
    蔡正利聯繫回郵局後，丙○○立即向該郵局局長王鎮城下跪認錯，且自知犯行已
    無法掩飾，遂於九十年六月十一日向台灣北區郵政管理局請辭，繼於九十年八月
    二十二日十六時三十分向職司偵查追訴犯罪職務之法務部調查局台北市調查處（
    以下簡稱台北市調處）自首其前開犯罪，並向局長借貸八十一萬六千二百六十元
    墊還台灣北區郵政管理局。
二、案經丙○○向法務部調查局台北市調查處自首後，由法務部調查局台北市調查處
    移請台灣台北地方法院檢察署檢察官呈請台灣高等法院檢察署檢察長令轉台灣士
    林地方法院檢察署檢察官偵查起訴。
    理  由
一、訊據上訴人即被告丙○○，就其任職於交通部郵政儲金匯業局台灣北區郵政管理
    局士林後港郵局全日制不定期契約約僱人員，從事於郵局窗口擔任收寄郵件兼售
    各類集郵票品、集郵業務、高速公路回數票等工作，並應將賣出郵票等之現金及
    請領票品應繳款項繳交郵局儲匯窗口人員或局長之公務，卻於九十年五月三十一
    日，一次侵占其於九十年五月三十一日向後港郵局儲匯管理員蔡正利請領之五十
    萬二千六百元面值之郵票，連同其於同年五月三十日向蔡正利請領之十四萬三千
    元面值之郵票，以及八十九年八月十二日因坐窗口所領得之郵務窗口預付週轉金
    十二萬元中之十一萬二千零六十二元五角、九十年五月七日、同年五月二十三日
    、同年月二十四日、同年月二十四日、同年月二十四日、同年月二十九日已售出
    集郵票品、早期生活用具封卡、郵票、專冊、貼票封、馬偕百年紀念封卡取得之
    票款七十一元、二千四百二十元、五萬二千元、七百五十元、三百五十元、六十
    二元，九十年五月三十一日使用營業用郵資機印郵資予顧客而取得顧客交付之款
    項二千九百四十四元五角，合計八十一萬六千二百六十元之公有財物，迭據被告
    丙○○於台北市調處調查、檢察官偵查、原審審理及本院調查審理時坦承不諱（
    見台北市調處九十年九月二十五日肅字第九０六二三八四號卷九十年八月二十二
    日調查筆錄，九十年度偵字第一０五一０號卷第七頁反面、第八頁正面，原審卷
    第四八頁，本院九十一年六月十一日訊問筆錄第二頁、第三頁、九十一年六月二
    十一日審判筆錄第三頁、第四頁、第六頁），並有士林後港郵局不定期契約工九
    十年六月一日短欠公款詳情表、限時專送郵件清單（五月二十八日領取票品清單
    ）、限時專送郵件清單（五月二十九日領取票品清單）、九十年五月三十日、同
    年五月三十一日領取票品明細、不定期契約工丙○○短欠公款償還詳情表、八十
    九年八月十二日預付票款收據等影本各一紙、被告之報告一份、本票影本、收發
    郵件路單影本各二紙在卷可稽。
二、證人即後港郵局儲匯管理員蔡正利於台北市調處調查時證稱：「按照郵局現行規
    定，郵務窗口人員每日視實際需要，向所屬郵局局長請領各種不同資費之郵票，
    在窗口販售，每日下班前必須將所請領郵票之款項，向各該郵局儲匯窗口人員繳
    交，該局局長必須在下班前將該局郵務窗口人員請領各類郵票之數量及金額鍵入
    電腦登錄，俾與應繳款項核對。但在後港郵局局長是在次日方將前一日郵務窗口
    人員請領各類郵票之數量及金額鍵入電腦登錄，郵務窗口人員亦於次日將應繳款
    項繳交。」、「丙○○係後港郵局全日制不定期契約工，他主要負責業務為郵務
    窗口之工作，其中亦包括販售郵票及高速公路回數票之代售業務，．．．」、「
    在九十年五月三十日、三十一日兩日，後港郵局局長王鎮城公休，由我代理局務
    ，五月三十日丙○○向我請領十四萬三千元面值之郵票，五月三十一日復再請領
    五十萬二千六百元面值之郵票，兩日合計請領郵票之面值為六十四萬五千六百元
    ，九十年六月一日丙○○打電話與同事換班，並未將前述請領之郵票應繳款項繳
    交，我即向局長報告並請丙○○回局繳款，經一再聯繫後，丙○○於下午四時許
    丙○○返局，即向局長坦稱因遭地下錢莊逼債，上揭郵票款已交與地下錢莊抵債
    ，經局長再深入清查，發覺丙○○在此之前他所保管之票品合計十餘萬元亦悉數
    遭丙○○侵吞，合計丙○○共侵吞之款項為八十一萬六千二百六十元，．．．」
    等語（見台北市調處九十年八月二十二日調查筆錄）；而證人即原後港郵局局長
    王鎮城於台北市調處訊問時證稱：「．．．，郵務窗口人員每日自己視情況需要
    ，填寫二份請領票品單據向我領取販售（單據一份我留存，一份交予領取之郵務
    窗口人員），若領取時間係於下午三時三十分以前，我將要求須按郵政單位規定
    當日將請領票品應繳款項交予後港郵局儲匯窗口人員，若在此時間之後領取者，
    則通融可於次日方繳款，我則依請領票品之數量及金額鍵入電腦登錄，俾與應繳
    款項核對」、「我於九十年五月三十日、三十一日公休，由管理員蔡正利代理局
    務，九十年六月一日上午七時許我上班時，接獲丙○○電話告知其外公生病須往
    高雄探視，並表示將與同事換班，管理員蔡正利上午九時上班後，向我報告稱丙
    ○○於九十年五月三十日、三十一日分別向他請領面值十四萬三千元及五十萬二
    千六百元（合計六十四萬五千六百元）票品，並言明於六月一日上午將款項繳交
    ，目前卻避不上班；嗣後蔡正利不斷與丙○○聯繫，下午四時許丙○○返局向我
    坦稱，其因遭地下錢莊逼債，故已將前述應繳款項交予地下錢莊抵債，我隨即將
    上情向北管局報告，北管局由支管科科長暨二位股長前來後港郵局由我陪同展開
    清查，發現丙○○除侵吞九十年五月三十日、三十一日請領面值六十四萬五千六
    百元票品應繳款項外，尚將向我領取之預付週轉金十二萬元（扣除結存票品面值
    七千九百三十七元五角，遭侵吞款項為十一萬二千零六十二元五角），以及其他
    預付之票品款項均予侵吞，總計丙○○侵吞之公有財物為八十一萬六千二百六十
    元，我與支管科人員清查後曾製作其「短欠公款詳情表」二紙，均經丙○○本人
    認證，．．．」等語（見前揭卷九十年八月三十一日調查筆錄），復有記載「案
    由：員工匿名檢舉本轄士林後港郵局發生郵票弊案，經查該局全日制不定期契約
    工丙○○涉嫌侵占公款（大部分是郵票）計八十一萬六千二百六十元．．．。政
    風室主任簽擬一本案職室於九十年六月十二日接獲員工匿名檢舉，經查士林後港
    郵局全日制不定期契約工丙○○，侵占所經管公有財物計週轉金、預付郵票品、
    使用營業用郵資機款項等，合計八十一萬六千二百六十元，於九十年五月三十一
    日下班後悉數攜交所稱地下錢莊以為償債之用。丙○○已坦承不諱，並深具悔意
    ，聲言將歸還公款，且願接受懲處。．．．」之台灣北區郵政管理局政風室視察
    員查辦案件報告書一份在台北市調處前開卷可考，均與被告前揭承辦收寄郵件兼
    售各類集郵票品、集郵業務、高速公路回數票等工作，並應將賣出郵票等之現金
    及請領票品應繳款項繳交郵局儲匯窗口人員或局長之公務，及將公有財物八十一
    萬六千二百六十元悉數侵占交付地下錢莊抵債之自白相符。
三、又據卷內前揭士林後港郵局不定期契約工九十年六月一日短欠公款詳情表、限時
    專送郵件清單（五月二十八日領取票品清單）、限時專送郵件清單（五月二十九
    日領取票品清單）、九十年五月三十日、同年五月三十一日領取票品明細、不定
    期契約工丙○○短欠公款償還詳情表、八十九年八月十二日預付票款收據等影本
    各一紙、收發郵件路單影本二紙所載，被告雖於九十年五月三十日向蔡正利請領
    之十四萬三千元面值之郵票，以及於八十九年八月十二日因坐窗口所領得之郵務
    窗口預付週轉金十二萬元中之十一萬二千零六十二元五角、九十年五月七日、同
    年五月二十三日、同年月二十四日、同年月二十四日、同年月二十四日、同年月
    二十九日已售出集郵票品、早期生活用具封卡、郵票、專冊、貼票封、馬偕百年
    紀念封卡取得之票款七十一元、二千四百二十元、五萬二千元、七百五十元、三
    百五十元、六十二元等，除週轉金外，均未依規定於當日或翌日將前述請領之郵
    票應繳款項繳及販售票品所得款項繳交郵局儲匯窗口人員或局長，但上開款項仍
    在被告保管中，並無證據證明被告係於上開期日連續將上開款項分別侵占入己，
    是被告上開行為雖有違郵政單位「一等以下各級郵局所轄支局帳務處理要點」第
    十七點規定而有違郵局內規，惟既尚未將上開款項侵占入己，自尚不構成侵占公
    有財物犯行。迨九十年五月三十日地下錢莊洪先生逼債，始於九十年五月三十一
    日將上開款項連同週轉金十一萬二千零六十二元五角，及於九十年五月三十一日
    請領之五十萬二千六百元面值之郵票，及九十年五月三十一日使用營業用郵資機
    印郵資予顧客而取得顧客交付之款項二千九百四十四元五角，合計八十一萬六千
    二百六十元之公有財物，一次侵占入己，堪信被告就其於九十年五月三十一日侵
    占前開公款之自白，應與事實相符。
四、被告自八十七年九月一日起，受僱於交通部郵政儲金匯業局台灣北區郵政管理局
    士林後港郵局全日制不定期契約約僱人員，負責於郵局窗口承辦收寄郵件兼售各
    類集郵票品、集郵業務、高速公路回數票等業務，有郵局短期差紀錄、履歷表（
    以上見九十年度偵字第一０五一０號卷第二八頁、第二九頁）及台灣北區郵政管
    理局九十一年六月十三日支九０字第一九五００二００八號函（存本卷卷）可稽
    。又依據郵政法第一條規定，郵政為國營事業，則被告為從事郵務之人員，亦即
    執行公務（最高法院五十二年度台上字第九六二號判決參照），為依據法令從事
    公務之人員。又被告於九十年五月三十一日領得五十萬二千六百元面值之郵票，
    連同其於同年五月三十日向代理局務之蔡正利請領之十四萬三千元面值之郵票，
    以及八十九年八月十二日因坐窗口所領得之郵務窗口預付週轉金十二萬元中之十
    一萬二千零六十二元五角、九十年五月七日、同年五月二十三日、同年月二十四
    日、同年月二十四日、同年月二十四日、同年月二十九日已售出集郵票品、早期
    生活用具封卡、郵票、專冊、貼票封、馬偕百年紀念封卡取得之票款七十一元、
    二千四百二十元、五萬二千元、七百五十元、三百五十元、六十二元，九十年五
    月三十一日使用營業用郵資機印郵資予顧客而取得顧客交付之款項二千九百四十
    四元五角，合計八十一萬六千二百六十元，被告未依「一等以下各級郵局所轄支
    局帳務處理要點」第十七點規定，將出售款項於當日進帳，並請領補足預付定額
    ，已據被告供明在卷，又上開領得之票品、週轉金、售出票品款項及向顧客收取
    之郵資，於收取後，即屬公有財物。被告未依上揭規定將上開款項繳交郵局儲匯
    窗口人員或局長，反將之侵占並挪用，足見被告確有侵占公有財物之犯行。
五、末查，被告將侵占之金錢用於清償其向地下錢莊之借款，而其先前所以刷卡消費
    之帳單及積欠友人之債務共約十萬元，係因其以後擬往外匯市場發展，乃刷卡購
    買襯衫、領帶，並請郵局同事吃飯、唱歌，為以後鋪路，均據被告供明在卷。而
    被告有輕度殘障，此亦有被告之殘障手冊影本一件可稽。被告向原所屬郵局局長
    王鎮城貸款以歸還後港郵局之款項，此有台灣北區郵政管理局九十年十月十二日
    秘00000000字第００六號函在卷（見前開偵查卷第十四頁）可稽，而被
    告復依約按期攤還，有被告償還向王鎮城貸款紀錄影本一份在卷可按。綜上，本
    件事證明確，被告犯行洵堪認定，應予依法論科。
六、查被告丙○○為依據法令從事於公務之人員，將其職務上所持有之票品、週轉金
    ，及職務上收取之票品售出款項、向顧客收取之郵資侵占入己，核其所為係犯貪
    污治罪條例第四條第一項第一款之依據法令從事公務之人員侵占公有財物罪。又
    被告於犯罪未發覺前，自首並接受裁判，並已將侵占之財物歸還後港郵局，此有
    法務部調查局台北市調查處九十年九月二十五日肅字第九０六二三八四號刑事
    案件移送書及台灣北區郵政管理局秘00000000字第００六號函在卷可稽
    ，依貪污治罪條例第八條第一項前段規定，可減輕或免除其刑，被告侵占之金額
    尚非甚少，本院認以減輕其刑為宜，因該法條同時有免除其刑之規定，可減輕至
    三分之二。再被告任職郵局多年，犯罪後於短時間內即能向局長借得款項償還，
    足認其同事蔡正利於調查局訊問時（見九十年八月二十二日調查筆錄），證述被
    告本案發生前待人溫和有禮、做事勤快，所以局長才會保薦其每年續約，其目前
    與母親相依為命，必須負擔家計，因一時疏失方犯下錯誤等語，所言非虛。而證
    人王鎮城於偵訊中亦證稱：「．．．，若操守良好則聘用。被告平日工作表現不
    錯」等語（見前揭偵查卷第八頁反面）。並參酌被告因以後擬往外匯市場發展，
    乃刷卡購買襯衫、領帶，並請郵局同事吃飯、唱歌，為以後鋪路，以致積欠債務
    而不得不向地下錢莊借貸，其於郵局工作時，尚於士林夜市承租店面，郵局下班
    後再繼續工作，有明業服飾股份有限公司店位租認契約書一份可稽，堪認被告係
    勤勞之人。被告為本案犯行後，復因羞於見人，於九十年八月十二日曾企圖自殺
    ，有行政院國軍退除役官兵輔導委員會台北榮民總醫院急診診斷證明書影本可證
    ，益徵被告確有悔意。且公訴人於起訴書亦載明，被告係為地下錢莊逼債，一時
    失慮，致罹刑典，其犯罪動機尚堪憫恕等情，足見其所辯此次係遭地下錢莊逼債
    ，一時失察，誤觸法網等情可信，衡其犯罪之情狀，尚非不可憫恕，因認情輕法
    重，爰再依刑法第五十九條規定遞減輕其刑。
七、原審以被告罪證明確予以論罪科刑，固非無見，惟查原判決認被告因積欠刷卡費
    用而向地下錢莊借貸，又因付不起高額利息而侵占公有財物達八十餘萬元，其犯
    罪之情狀，尚未達可憫恕，不應引刑法第五十九條之規定再酌量減輕其刑云云。
    惟查：本件被告身為殘障，與母在台北市相依為命，為尋找能賺取更多薪資之職
    業，而花錢購買服飾、領帶，並請郵局同事吃飯、唱歌，因而積欠債務，不得已
    而向地下錢莊借貸，嗣因地下錢莊逼債，乃一時失察，侵占公有財物，犯後復立
    即向同事借錢墊還公款，辭去郵局職務，並曾一度因羞於見人企圖自殺，現在經
    過心理醫師輔導終於振作，並在復興站停車場當管理員，按期還錢予借錢之同事
    ，在客觀上足以引起一般同情，而有可憫恕之情形，認為即予宣告法定低度刑期
    尤嫌過重者，原判決未予適用刑法第五十九條規定裁量減刑，尚有未洽，被告上
    訴意旨謂量刑過重指摘原判決不當，為有理由，自應由本院將原判決撤銷改判。
    爰審酌被告素行，因一時貪念而犯罪，惟犯罪所得金額尚非甚多，及其犯罪後坦
    白承認犯行，事後主動繳回公款，已知悔悟等一切情狀，量處如主文第二項所示
    之刑，並依修正前貪污治罪條例第十七條規定，諭知褫奪公權二年，以示懲儆。
    被告侵占所得財物既已歸還，爰不另為追繳之諭知，附此敘明。
據上論斷，應依刑事訴訟法第三百六十九條第一項前段、第三百六十四條、第二百九
十九條第一項前段，貪污治罪條例第二條前段、第四條第一項第一款、第八條第一項
前段、第十七條，刑法第十一條前段、第五十九條、第三十七條第二項，判決如主文
。
本案經檢察官劉靜婉到庭執行職務
中      華      民      國      九十一      年      七      月    五    日
                              臺灣高等法院刑事第六庭
                                  審判長法  官  陳  春  秋
                                        法  官  王  麗  莉
                                        法  官  徐  培  元
右正本證明與原本無異。
如不服本判決應於收受送達後十日內向本院提出上訴書狀，其未敘述上訴之理由者並
得於提起上訴後十日內向本院補提理由書（均須按他造當事人之人數附繕本）。
                                        書記官  陳  建  邦
中      華      民      國    九十一    年    七        月     八       日
附錄    本判決論罪科刑法條：
貪污治罪條例第二條前段
依據法令從事公務之人員，犯本條例之罪者，依本條例處斷；其受公務機關委託承辦
公務之人，犯本條例之罪者，亦同。
貪污治罪條例第四條第一項第一款
有左列行為之一者，處無期徒刑或十年以上有期徒刑，得併科新臺幣一億元以下罰金
：
一、竊取或侵占公用或公有器材、財物者。
貪污治罪條例第八條第一項前段
犯第四條至第六條之罪，於犯罪後自首，如有所得並自動並自動繳交全部所得財物者
，減輕其刑或免除其刑：因而查獲其他共犯者，免除其刑。
貪污治罪條例第十七條
犯本條例之罪，宣告有期徒刑以上之刑者，並宣告褫奪公權。
